【裁判字號】    88,自,1091
【裁判日期】    900327
【裁判案由】    詐欺
【裁判全文】
臺灣臺北地方法院刑事判決                        八十八年度自字第一九一號
    自  訴  人  乙○○
    兼右代理人  丙○○
    右  二  人  薛銘鴻律師
    代  理  人  張梅音律師
    被      告  甲○○
右列被告因詐欺案件，經自訴人提起自訴，本院判決如左：
    主  文
甲○○連續意圖為自己不法之所有，以詐術使人將本人之物交付，處有期徒刑貳年。
乙○○部分之自訴不受理。
    事  實
一、甲○○為設於台北市○○○路○段一０二號四樓之五松興交通企業有限公司（下
    稱松興公司）負責人，因知原靠行任職於松興公司之乙○○在民國八十一年五月
    間罹患精神病，無法繼續工作駕駛貨車，並將貨車出售，竟意圖為自己不法之所
    有，並基於概括之犯意，利用乙○○配偶丙○○意欲獲得較存放銀行為高之利息
    收入，以支付家中生活費用之心理，先於八十一年五月間，向丙○○詐稱：乙○○臥病在床，沒有收入，家中需要醫藥費、生活費等費用，不如將出售貨車所得
    之款項及家中之現金借予其週轉，其將按期支付利息，可資丙○○維持家計支付
    醫藥費，且其公司經營良好，待向客戶收回款項後，即可償還云云，後又編造相
    同藉口，連續向丙○○詐取金錢，均致使丙○○陷於錯誤，先後自八十一年五月
    間起至八十四年間止（確實時間已無法查明），陸續在松興公司交付現金予甲○○，共計交付新台幣（下同）三百二十九萬八千一百元，甲○○並均簽發付款人
    為台北市第一信用合作社永吉分社（下稱一信永吉分社）之支票作為清償借款及
    利息之方法，然除曾陸續代丙○○支付保險費五十七萬七千三百五十五元扣抵利
    息以資搪塞外，其餘本金及利息均以重新簽發支票換回原先支票方式拖延，甲○○遂以上開詐術詐得上開金額。嗣丙○○分別於八十七年十二月七日、同年月二
    十一日將甲○○多次換票後所簽發之八張支票（本金部分合計三百二十九萬八千
    一百元、利息部分合計一百六十六萬三千五百九十七元，合計四百九十六萬一千
    六百九十七）予以提示，因甲○○業已拒絕往來而未獲兌現，丙○○始知受騙。
二、案經丙○○提起自訴。
    理  由
壹、有罪部分：
一、訊據被告甲○○固承認為松興公司負責人，乙○○原在其公司任職，於右揭時地
    向丙○○借得上開金額之金錢，並多次換發其所簽發付款人為一信永吉分社之支
    票予丙○○作為清償借款及利息之方法，代丙○○支付上開金額之保險費，嗣後
    所簽發八張合計上開金額之支票均因拒絕往來而未獲兌現等情不諱，然否認有何
    詐欺犯行，辯稱：其未施用詐術，是丙○○自己要借錢予其，所支付之利息早就
    足夠償還本金，且係因經濟困難，方無法償還債務云云。經查：右揭事實業據自
    訴人丙○○指訴綦詳，並有上開八張支票、退票理由單、乙○○診斷書附卷可稽
    ，而被告除曾代自訴人丙○○支付上開金額之保險費，為自訴人丙○○所不否認
    外，查無被告另曾支付自訴人丙○○利息之事證，是被告辯稱：其所支付之利息
    已足夠清償本金云云，即無可採。又被告自承其所經營之松興公司、合泉汽車有
    限公司、上興交通企業有限公司多係自八十七年以後方有欠繳營業稅、牌照稅之
    事實，有台北市稅捐稽徵處八十九年十二月二十一日北市稽管甲字第八九一二七
    六一七００號函在卷足憑，且其係自八十七年二月二十五日開始退票，於八十七
    年六月二十六日列為拒絕往來戶等情，亦有一信永吉分社八十九年五月十二日北
    市一信永字第九號函及所附對帳單附卷可參，均核與被告所稱其係自八十六年十
    月以後經濟方發生危機等情相符，則被告自八十一年五月間起至八十四年止收受
    自訴人丙○○上開金額之期間，經濟狀況支付能力尚無困難，竟長期以換票方式
    故不清償，足徵被告僅係編造如借錢予其，就會支付較高利率利息之藉口，而向
    自訴人丙○○施詐，根本無意清償此筆款項，否則以被告當時之支付能力，顯無
    可能只代自訴人丙○○支付上開金額之保險費，並多次換票均未清償，故被告自
    有不法所有之意圖甚明，本件尚非單純之民事債務不履行問題。是本件事證已臻
    明確，被告犯行洵堪認定，應依法論科。
二、核被告所為，係犯刑法第三百三十九條第一項之詐欺取財罪。其先後多次犯行，
    時間緊接，方法相同，所犯又係犯罪構成要件相同之罪名，顯係基於概括犯意為
    之，為連續犯，應依刑法第五十六條之規定以一罪論，並加重其刑。爰審酌被告
    利用自訴人乙○○發生病故，自訴人丙○○家境困難時，向自訴人丙○○施詐，
    惡性非輕，於本院審理程序中雖一再陳稱願償還所欠金額，卻分文未付，拒不清
    償，及其犯罪之動機、目的、手段、詐得之金錢數額非少、所生之危害及犯罪後
    態度不佳，全無悔意等一切情狀，量處如主文所示之刑，以資懲儆。
三、自訴意旨另以：被告意圖為自己不法之所有，借用自訴人丙○○名義將自訴人丙○○之互助會會款六十四萬元標走，事後亦未償還，因認被告亦涉有詐欺罪嫌。
    按犯罪事實應依證據認定之，無證據不得推定其犯罪事實，刑事訴訟法第一百五
    十四條定有明文。訊據被告否認有此部分之犯行，辯稱：其未以自訴人丙○○名
    義標得會款等語。經查：自訴人丙○○對所參加之互助會係自何時召集？會員幾
    人？被告係何時借標未還等事項均已記憶不清，且無會單等相關資料可資佐證，
    本院復查無其他積極證據足資證明被告有此部分犯行，惟自訴意旨認此部分與上
    開有罪部分有連續犯裁判上一罪之關係，故不另為無罪之諭知。
貳、不受理部分：
一、按文書由非公務員製作者，應記載年、月、日並簽名。其非自作者，應由本人簽
    名，不能簽名者，應使他人代書姓名，由本人蓋章或按指印。但代書之人，應附
    記其事由並簽名。又起訴之程序違背規定者，應諭知不受理之判決，刑事訴訟法
    第五十三條、第三百零三條第一款定有明文。再依最高法院七十年臺上字第七三
    六九號判例載明：本件自訴上訴人林某侵占一案，雖由自訴人代理人董律師以自
    訴人佳和事業股份有限公司法定代理人（實為代表人）陳某名義而提起，但該自
    訴狀上除律師董某簽名蓋章外，該公司及其代表人均未蓋章或簽名，按之刑事訴
    訟法第五十三條之規定，顯有未合。雖該公司及其代表人陳某對於律師董某有為
    第一審之自訴代理人之委任，有委任狀附卷可按，惟此僅在訴訟合法成立後委任
    其代為訴訟行為，要不能謂該受任人有代理自訴之權。則自訴人自須親自於自訴
    狀上簽名或蓋章，無從委任代理人代理提出自訴。
三、經查：自訴人乙○○自訴被告涉嫌詐欺案件，雖自訴人丙○○亦表明係代理乙○○名義提起，然該自訴狀上除有自訴人丙○○之簽名蓋章外，自訴人乙○○並未
    蓋章或簽名，此有自訴狀附卷可按，縱自訴人乙○○對於自訴人丙○○有為第一
    審自訴代理人之委任，然此僅係在訴訟合法成立之後委任代理人代為訴訟行為，
    要不能謂該受任人有代理提起自訴之權，是本件自訴人乙○○之起訴程序顯屬違
    背規定，依上開說明，爰就此部分為不受理之判決。
據上論斷，應依刑事訴訟法第三百四十三條、第二百九十九條第一項前段、第三百零
三條第一款，刑法第五十六條、第三百三十九條第一項，罰金罰鍰提高標準條例第一
條前段，判決如主文。
中      華      民      國      九十        年    三      月  二十七  日
              臺灣臺北地方法院刑事第五庭
                                                  法  官  陳容正
右正本證明與原本無異
如不服本判決應於送達後十日內向本院提出上訴狀
                                                  書記官  林妙穗
中      華      民      國       九十       年     三     月   二十九   日
附錄本案論罪科刑法條全文
刑法第三百三十九條第一項
意圖為自己或第三人不法之所有，以詐術使人將本人或第三人之物交付者，處五年以
下有期徒刑、拘役或科或併科一千元以下罰金。


司法院資訊處製作；財團法人民間司法改革基金會備份。
